【裁判字號】    99,裁,1426
【裁判日期】    990624
【裁判案由】    公平交易法
【裁判全文】
最  高  行  政  法  院  裁  定
                                      99年度裁字第1426號
上  訴  人  新光人壽保險股份有限公司
代  表  人  甲○○
訴訟代理人  黃訓章  律師
被 上訴 人  行政院公平交易委員會
代  表  人  乙○○
上列當事人間公平交易法事件，上訴人對於中華民國97年7月17
日臺北高等行政法院96年度訴字第4118號判決，提起上訴，本院
裁定如下：
    主  文
上訴駁回。
上訴審訴訟費用由上訴人負擔。
    理  由
一、按對於高等行政法院判決之上訴，非以其違背法令為理由，
    不得為之，行政訴訟法第242條定有明文。依同法第243條第
    1項規定，判決不適用法規或適用不當者，為違背法令；依
    同法第243條第2項規定，判決有該條項所列各款情形之一者
    ，為當然違背法令。又提起上訴，應以上訴狀表明上訴理由
    並應添具關於上訴理由之必要證據，復為同法第244條第1項
    第4款及第2項所明定。是當事人提起上訴，如以原審判決有
    不適用法規或適用不當為理由時，其上訴狀應有具體之指摘
    ，並揭示該法規之條項或其內容；如以原審判決有行政訴訟
    法第243條第2項所列各款情形為理由時，其上訴狀應揭示合
    於該條款之具體事實。上訴狀或理由書如未依上述方法表明
    ，或其所表明者顯與上開法條規定之違背法令情形不相合時
    ，即難認為已合法表明上訴理由，其上訴自非合法。又原審
    判決如已明確說明其適用法規之見解，並就當事人主張之法
    律見解，說明其不採之理由，且原判決所採見解與司法院解
    釋、本院判例及通說見解均無牴觸者，當事人如仍堅持其於
    原審主張之歧異見解作為上訴理由，即與所謂原判決「違背
    法令」之情形顯不相當，要難謂為適法之上訴理由。
二、緣被上訴人為維護金融市場競爭秩序，於民國（下同）95年
    2月20日調查經營全國性貸款業務之銀行及保險業者有無透
    過定型化契約不當約定加速條款之情事，經查核上訴人於工
    商╱個人貸款借據暨授信合約書、貸款借據暨車輛動產抵押
    契約書以及房貸借據暨授信合約書（下稱系爭契約）不當約
    定加速條款，即於工商╱個人貸款借據暨授信合約書第13條
    第2項第7款、房貸借據暨授信合約書第14條第2項第7款約定
    「(二)立約人對貴公司所負之一切債務，如有左列情形之一者
    時，經貴公司事先訂定合理期間通知或催告後，貴公司得減
    少對立約人之授信額度或縮短授信期限，或視為全部到期：
    ．．．7.立約人於授信後．．．，或發生其他信用不良客觀
    情事，致貴公司有保全債權之必要時。」，及貸款借據暨車
    輛動產抵押契約書第15條第10款約定「本件抵押車輛所擔保
    之債務未完成清償之前，甲方或其保證人如有左列情形之一
    時，視為不履行契約，縱該債務尚未到期，即喪失期限利益
    ，乙方除得要求甲方或保證人立即清償本借款契約項下全部
    債務【含本利攤還及循環動用部分】外，並得依前條之規定
    占有、拍賣抵押車輛，但依第6款至第11款事由行使加速條
    款時，應於事先以合理期間通知甲方：．．．10.甲方與乙方
    授信往來，．．．，或發生其他信用不良客觀情事，致乙方
    有保全債權之必要時。」（下稱系爭約定），足以影響交易
    秩序之顯失公平行為，違反公平交易法第24條規定，乃依同
    法第41條前段規定，以96年3月2日公處字第096047號處分書
    （下稱原處分）命上訴人自該處分書送達之次日起，應立即
    停止前項違法行為，並處罰鍰新臺幣（下同）120萬元。上
    訴人不服，循序提起行政訴訟，經原審法院判決駁回後，提
    起上訴。
三、上訴意旨雖主張：(一)上訴人於原審主張系爭契約加速條款雖
    屬概括約定，惟非行政規則中所禁止之無法為借款人所預見
    之不確定概括條款，亦無顯失公平及足以影響交易秩序，對
    系爭契約加速條款是否符合公平交易法第24條規定之構成要
    件判斷至關重要，然原判決未斟酌上訴人此等重要之攻擊方
    法，亦未考量第24條案件處理原則第5項規定，且未表明何
    以不採之意見，構成判決不備理由之違背法令。(二)原判決未
    釐清公平交易法第24條與民法、消費者保護法等其他法律相
    關規定之區隔，係以「足以影響交易秩序」為要件，顯有適
    用公平交易法第24條不當之違背法令。且定型化契約條款本
    係企業經營者為與不特定多數消費者訂立同類契約所提出預
    先擬定之契約條款，故定型化契約交易原本即「非僅為單一
    個別非經常性之交易」，原判決以錯誤標準論斷系爭契約條
    款是否有公平交易法第24條之適用，顯有判決不適用法規或
    適用不當之違誤。(三)上訴人已提出內部「逾期放款處理程序
    」規定，證明未將此概括事由列入債信不良等催收處理之作
    業規範，且即刻修正系爭契約條款，無論過去或將來均無行
    使加速條款之可能性，然被上訴人未就上訴人已構成「足以
    影響交易秩序」之重要爭點善盡舉證責任甚明，原判決逕自
    推斷上訴人該當公平交易法第24條規定之構成要件，顯有不
    適用行政訴訟法第136條準用民事訴訟法第277條舉證責任之
    違背法令。(四)原判決就被上訴人未據客觀裁量基準即處上訴
    人120萬元罰鍰有違比例原則之情事未予詳察，逕以被上訴
    人處分之罰鍰金額未逾法定範圍，即認原處分無違行政程序
    法之相關規定，構成判決違背法令等語。然原判決理由已論
    明：(一)被上訴人以94年2月24日公法字第0940001317號令發
    布「行政院公平交易委員會對於金融業經營行為之規範說明
    」，係臚列金融業者可能違反公平交易法之行為態樣，旨在
    具體化公平交易法第24條規定內涵，俾供被上訴人處理相關
    案件之參考，同時讓業者有所遵循，其性質為公平交易法第
    24條規定之解釋性行政規則，屬主管機關基於職權對公平交
    易法第24條所為之補充性解釋，係闡明法規原意，其效力附
    屬於法規，自公平交易法生效之日起即有其適用，並無違反
    溯及既往原則情事，且依其內容，尚難認有違憲之虞。(二)契
    約自由雖為私法自治之一環，惟其所稱自由實非全無限制，
    尤以現今之交易型態而言，無論大、小交易，均大量使用定
    型化契約方式，以降低交易成本並加速交易過程。考量金融
    業與一般消費者或中小企業間具有相對市場優勢地位，倘其
    契約內容有顯失公平之情事，足以影響整體交易秩序，即該
    當公平交易法第24條構成要件。上訴人於系爭契約中為系爭
    約定，乃有利用定型化契約約定加速條款債信不足概括事由
    ，對不特定大眾行使之情，其約定有概括約定事由時，上訴
    人即得逕行行使加速條款，有使借款人負擔不明確之義務，
    對於借款人權利之保障顯失公平。且其系爭約定內容條文文
    義概括，倘日後借款人發生該款信用不良情事，上訴人有無
    保全債權之必要等，已立於須聽憑上訴人片面決定是否符合
    該款規定而行使，對於借款人權益之保障有失公平。系爭契
    約條款乃借貸雙方權利義務之規範依據，不論有無行使，對
    借款人已具法律上之拘束力，上訴人相對於一般借款人而言
    ，乃屬資訊優勢地位，衡諸上揭加速條款內容概括，雙方權
    益顯屬失衡，上訴人顯係利用交易相對人資訊不對等之弱勢
    地位，為足以影響交易秩序之顯失公平行為，違反公平交易
    法第24條規定。(三)依公平交易法第24條規定所稱「足以影響
    交易秩序」之構成要件並不以該行為產生實害為必要，只要
    該行為在客觀上顯失公平，且足以影響交易秩序之可能性即
    可。上訴人雖主張其從未曾向借款人行使該加速約款，不符
    合公平交易法第24條所定「顯失公平之行為」構成要件云云
    ，惟不論上訴人有無行使，契約條款乃借貸雙方權利義務之
    行使依據，借款人於簽約後即受契約條款所拘束，並不影響
    其違法行為之存在，上訴人自不得以其實際上並無行使予以
    卸責。(四)又依上訴人95年3月份提供之借貸業務種類彙總表
    ，其共有12件銀行保證與有價證券借貸業務；564件動產借
    貸及34,064件不動產借貸業務，足見系爭契約之訂定非僅為
    單一個別非經常性之交易，為足以影響交易秩序之顯失公平
    行為。至於上訴人嗣至96年1月修正系爭契約，因係被上訴
    人調查後所為，尚不影響被上訴人就上揭違法事實之認定。
    上訴人利用市場相對優勢地位，以定型化契約，於系爭契約
    約定行使加速條款債信不足之概括事由，已構成公平交易法
    第24條規定所稱足以影響交易秩序之顯失公平行為。(五)依公
    平交易法第1條規定可知，公平交易法之立法目的，乃在於
    維護交易秩序及確保公平競爭，此與民法之立法目的係規範
    人民私法上之權利義務關係顯然不同。次按公平交易法第24
    條規定係有關事業不得為足以影響交易秩序之欺罔或顯失公
    平行為之論處規範，而消費者保護法第11條及民法第247條
    之1則僅係針對個別契約條款所為之效力規定，其構成要件
    及法律效果各不相同。是被上訴人本於職權依法調查認定上
    訴人系爭約定違反公平交易法第24條規定，並作成原處分，
    於法並無不合。(六)本件經被上訴人審酌一切情狀，依公平交
    易法第41條規定授權範圍內命上訴人自處分書送達之次日起
    ，應立即停止違法行為，並處上訴人罰鍰120萬元，對於罰
    鍰併處與否及罰鍰金額之決定，均係基於法律賦予之裁量權
    所為，並未有逾越或濫用裁量情事；且被上訴人對於公平交
    易法施行細則第36條規定注意事項亦均逐一審酌，並經委員
    會議決議通過，難認有怠於裁量或違反比例原則之情事，是
    原處分罰鍰金額既未逾越法定範圍，亦無違背行政程序法相
    關規定等語。並就上訴人之主張，何以不足採，分別予以指
    駁甚詳。核與本院向來見解無違。觀諸前開上訴理由，無非
    重述其在原審主張之歧異見解，對原審認定事實及適用法規
    之職權行使，指摘為不當，並就原判決已論斷者，泛言其理
    由不備，核與所謂原判決「違背法令」之情形顯不相當，均
    難認對原判決之如何違背法令已有具體之指摘。依首開規定
    及說明，應認其上訴為不合法。
四、依行政訴訟法第249條第1項前段、第104條、民事訴訟法第9
    5條、第78條，裁定如主文。
中    華    民    國    99    年    6     月    24    日
                    最高行政法院第四庭
                        審判長法官  劉  鑫  楨
                              法官  侯  東  昇
                              法官  林  文  舟
                              法官  曹  瑞  卿
                              法官  陳  鴻  斌

以  上  正  本  證  明  與  原  本  無  異
中    華    民    國    99    年    6     月    25    日
                              書記官  邱  彰  德

司法院資訊處製作；財團法人民間司法改革基金會備份。
